臺灣高等法院刑事判決　　　　　　　　　　　　　九十一年度上訴字第一三二三號
　　上　訴　人　臺灣桃園地方法院檢察署檢察官
　　被　　　告　乙○○
　　指定辯護人　本院公設辯護人
右上訴人因被告偽造有價證券等案件，不服臺灣桃園地方法院九十年度訴字第一三一
四號，中華民國九十一年三月七日第一審判決（起訴案號：臺灣桃園地方法院檢察署
八十九年度偵字第一七四０八號），提起上訴，本院判決如左：
    主  文
上訴駁回。
    理  由
一、檢察官公訴意旨略以：乙○○意圖為自己不法之所有，於民國八十八年十二月十
    六日，侵入位於桃園縣八德市○○街十二巷二十八弄二衖一號一樓，丁○○所開
    設之公司，竊取丁○○所有之新台幣（下同）二萬元、以中國國際商業銀行八德
    分行為付款人之空白支票一○一張（票號為八三四九九號至八三五○○號及一一
    一三○一號至一一四○○號）、冰箱、筆記型電腦、傳真機、空氣清淨機各一台
    、桌上型電腦二台等，得手後據為己有。嗣因積欠丙○○債務，乃意圖供行使之
    用，先偽造「鄭０富」之印章，盜蓋於上開票號為一一一三○三號之支票上，並
    偽填發票日為八十七年七月三十日及金額五萬元等項目，偽造以中國國際商業銀
    行八德分行為付款人之支票一張（下稱系爭支票），並即交付予丙○○以調現週
    轉而行使之。嗣因丙○○持之提示，始循線查知上情。因認乙○○涉有刑法第三
    百二十條第一項之竊盜、同法第二百十七條之偽造印章及同法二百零一條第一項
    、第二項之行使偽造有價證券罪嫌云云。
二、按犯罪事實應依證據認定之，無證據不得推定其犯罪事實；不能證明被告犯罪者
    ，應諭知無罪之判決。刑事訴訟法第一百五十四條、第三百零一條第一項定有明
    文。此所謂認定犯罪事實之證據，係指足以認定被告確有犯罪行為之積極證據而
    言，如未能發現相當證據或證據不足以證明，自不能以推測或擬制之方法，以為
    裁判基礎。又認定不利於被告之事實，須依積極證據，苟積極證據不足為不利被
    告之認定時，即應為有利於被告之認定，更不必有何有利之證據。最高法院著有
    二十九年上字第三一０五號、四十年台上字第八十六號、三十年上字第八一六號
    判例可資參照。
三、檢察官公訴意旨認被告乙○○涉犯上開行使偽造有價證券等罪嫌，係以被害人丁○○之指述及系爭支票影本一紙在卷可稽。再佐以被告於警訊中供稱系爭支票之
    前手係「李廉斌」，然所指之「李廉斌」於八十八年十二月九日即已去世，有戶
    籍謄本一紙附卷足參，是「李廉斌」自無可能於八十八年十二月十六日竊取系爭
    支票並於八十九年初將系爭支票交付予被告等，為論罪之依據。
四、訊據被告固坦承右揭交付系爭支票予丙○○用以週轉調現之事實，惟堅決否認有
    何竊盜、偽造印章及行使偽造有價證券等犯行，並辯稱：(一)系爭支票係其為籌措
    子女就學之學費而向友人甲○○借款時，由甲○○所交付，其乃持之向老闆丙○○調現，警、偵訊中供述上開支票係由「李廉斌」所交付一節，實由於不知案情
    重大，因誤聽人言，為避免牽連友人而編造，其並無於前述時、地竊取丁○○所
    有之上開物品。(二)以其一人之力，應無法竊取上開如此繁多沈重之物。(三)系爭支
    票正面金額欄、發票欄之字跡，與其於支票背面親自所為之背書簽名，相去甚遠
    ，顯非出於同一人之手，足見偽造支票者係另有其人。(四)若系爭支票係其所竊並
    加以偽造後行使，則其於行使該支票時，斷無自簽其名於上，留下使用支票之堅
    實證據，供人事後追究刑責等語。
五、經查：
  (一)被害人丁○○固於警訊、偵查及原審調查程序中指稱其所有如事實欄所示之物，
    確於右揭時、地遭人侵入公司竊走等節（見偵查卷第十三、三十頁、原審卷第二
    十三頁），惟均未指明竊嫌究為何人，且於案發後除查得系爭支票外，並未追查
    出其他失竊物品，此觀諸前開偵查筆錄自明。按被害人丁○○之指訴，僅足推認
    其所有之物品失竊，今僅據被害人丁○○之指述及因系爭支票係經被告交付丙○○後提示等情，尚無法推認被害人丁○○之物係由被告行竊後，偽造印章並進而
    為行使偽造有價證券之犯行。蓋刑事訴訟上證明之資料，無論其為直接或間接證
    據，均須達於通常一般之人均不致有所懷疑，而得確信其為真實之程度，始得據
    為有罪之認定，若其關於被告是否犯罪之證明未能達此程度，而有合理懷疑之存
    在，致使無從形成有罪之確信，根據「罪證有疑、利於被告」之證據法則即不得
    遽為不利被告之認定（參照最高法院七十六年度臺上字第四九八六號判例），是
    若無足可證明被告從事犯罪構成要件行為之積極證據，無論假定某一被告為犯人
    而命其自證無罪，藉以過濾特定犯罪人，或推測被告涉及某項罪名，而依其自辯
    過程搜求相關資料，藉以判斷其究竟有無構成特定犯罪，俱非法之所許。況持有
    贓物，在社會生活經驗上，合理之原因非一，自無從僅以被告持贓即推認被告係
    以竊盜之手段取得該物。因之，實無法以被害人丁○○之指述及系爭支票係經被
    告交付丙○○後提示等情，作為被告有罪認定之直接證據。
  (二)被告雖於警訊、偵查、原審及本院程序中，就向何人以何種方式取得系爭支票，
    所為之辯詞前後不一，其最初所辯「李廉斌」交付其系爭支票之辯詞，因名喚「
    李廉斌」之人於八十八年十二月九日即已死亡，有戶籍謄本在卷足憑（附於偵查
    卷第九頁），自無可能於八十八年十二月十六日竊取系爭支票進而偽造行使，此
    部分之辯解，自屬無可採信。另被告亦辯稱：系爭支票係友人甲○○所交付，然
    證人甲○○於原審及本院調查程序中均證稱：伊沒有使用支票之習慣，並未交過
    任何支票給被告等語（見原審卷第六十一頁、本院九十一年六月十四日訊問筆錄
    ）。據上，被告所辯系爭支票之取得來源，尚難認全然無疑。惟被告在判罪確定
    之前，應被推定為無罪，且被告並無自證無罪之義務，此乃刑事訴訟法之基本原
    則，而被告否認犯罪所持之見解，縱無可取，仍不得資以為反證其為有犯罪之論
    據（最高法院八十七年度臺上字第三四七一號判決可資參照），是縱認被告之供
    詞有瑕疵，仍不得單憑此即反證被告涉有檢察官所指之竊盜、偽造印章及行使偽
    造有價證券等犯行。
  (三)又卷附之系爭支票、退票理由單、掛失止付票據提示人資料查報表、票據掛失止
    付通知書、遺失票據申報書（附於偵查卷第一八至二二頁）等書面資料，僅得據
    以證明系爭支票業經被害人丁○○申報遺失並掛失止付通知在案及經丙○○屆期
    提示等情，但尚不足資為被告有竊盜、偽造印章及行使偽造有價證券等犯行之不
    利認定。
  (四)被告持系爭支票向其老闆丙○○調現週轉，並親自於該支票之背面背書等情，業
    經證人丙○○於本院調查時到庭證述明確 (見本院九十一年六月十四日訊問筆錄
    )，並有系爭支票在卷可憑，依一般經驗法則，若果被告確係竊取系爭支票後進
    而偽造印章而行使偽造之有價證券，則應無親自背書其後，持向熟人調現，留下
    確切證據，而方便刑事追查之理。
  (五)本院收集被告及證人甲○○之筆跡，連同系爭支票正本，函請內政部警政署刑事
    警察局鑑定系爭支票上票面金額係何人筆跡，因系爭支票上票面金額「伍萬元」
    之筆跡有做作之虞，難以認定筆跡係屬何人所有，亦有該局九十一年六月二十六
    日(九一)刑鑑字第九一０一五九九三五號函在卷可憑，是並無積極證據，足以認
    定系爭支票係由被告偽造。
  (六)我國刑事訴訟制度業已修正為以當事人進行主義為主，職權進行主義為輔，檢察
    官立於原告之地位，其對於被告之犯罪事實，本負有積極舉證之義務，且刑事被
    告原無自證無罪之義務，其在訴訟上所為之辯解，只須達於對起訴事證提出合理
    質疑之程度為已足，檢察官如對被告所舉反證仍有爭執，即應依照刑事訴訟法第
    一百六十一條規定，自負積極舉證釋疑之責任，本案被告已提出如上答辯，檢察
    官所舉證據尚未足使法院產生有罪之心證，自屬不能證明被告犯罪。
六、原審認被告犯罪不能證明，而為被告無罪之諭知，經核認事用法並無不合，檢察
    官以被告無法供明系爭支票之來源，認被告竊取系爭支票進而偽造行使，提起上
    訴，為無理由，應予駁回。
七、至被告取得系爭支票是否另涉有故買或收受贓物罪嫌，因未據起訴，無從予以審
    理，應由檢察官另行依法辦理。
據上論斷，應依刑事訴訟法第三百六十八條，判決如主文。
本案經檢察官謝英民到庭執行職務。
中      華      民      國      九十一      年      八    月    八    日
                              臺灣高等法院刑事第五庭
                                  審判長法  官
                                        法  官
                                        法  官
得上訴
